臺灣高等法院刑事判決
110年度上訴字第3463號
上  訴  人  臺灣桃園地方檢察署檢察官
被      告  潘清文



上列上訴人因被告違反毒品危害防制條例案件，不服臺灣桃園地
方法院110年度審訴字第375號，中華民國110年9月9日第一審判
決（起訴案號：臺灣桃園地方檢察署110年度撤緩毒偵字第36號
），提起上訴，本院判決如下：
    主  文
原判決撤銷，發回臺灣桃園地方法院。
    理  由
一、原判決意旨略以：
  ㈠被告甲○○前因施用毒品案件，經送觀察、勒戒後，認無繼續
    施用毒品之傾向，於民國108 年1 月31日執行完畢釋放，由
    臺灣花蓮地方檢察署檢察官以107 年度毒偵字第915 號為不
    起訴處分確定。詎仍不知悔改，於上開觀察、勒戒執行完畢
    釋放後3 年內，基於施用第一級毒品之犯意，於108 年8 月
    18日晚間8 時許，在桃園市○○區○○○街00巷0 號居處，以將
    海洛因摻水置入針筒注射之方式，施用第一級毒品海洛因1 
    次，嗣於同年月19日晚間8 時40分許，為警在桃園市○○區○○
    ○街00號前查獲，並扣得第一級毒品海洛因1 包（檢驗前毛
    重0.20公克；因鑑驗取用0.0085公克）。因認被告所為，涉
    犯毒品危害防制條例第10條第1項之施用第一級毒品罪嫌等
    語。
  ㈡被告於觀察勒戒執行完畢後之3 年內復為本件施用第一級毒
    品之舉，經臺灣桃園地方檢察署檢察官以108 年度毒偵字第
    4792號案為附命完成戒癮治療之緩起訴處分確定，然期間因
    無故未依指定時間接受戒癮治療逾3 次，緣此，遂經臺灣桃
    園地方檢察署檢察官以109 年度撤緩字第624 號案撤銷緩起
    訴且提起本件公訴，雖本件之行為時間係在前受觀察勒戒執
    行完畢後3 年內，但觀諸起訴書並未詳述何以憑認被告實已
    不備社區處遇適格性之具體理由，甚係隻字未提，稽此顯見
    檢察官係援引修正前毒品危害防制條例第24條第2 項所定「
    應依法追訴」之規定，未及依修正後同條項之規範意旨而為
    「合義務性之裁量」即逕予起訴明甚，則揆之前揭規定及說
    明，本件檢察官之起訴已因法律修正致欠缺訴追條件，是已
    陷起訴程序違背規定之境無疑，揆諸前揭之說明，爰不經言
    詞辯論，逕為不受理判決之諭知。
二、檢察官上訴意旨略以：本案係被告於修正後之毒品危害防制
    條例施行前所犯，且於110年3月30日提起公訴並繫屬於原審
    法院，揆諸毒品危害防制條例第35條之1立法理由，縱原審
    判決認本案起訴程序違背規定，亦應逕為觀察勒戒裁定，而
    非為不受理判決。且附命完成戒癮治療之緩起訴處分，係屬
    檢察官於偵查中之職權，犯施用第一、二級毒品之罪者，檢
    察官於偵查中得為附命完成戒癮治療之緩起訴處分或提起公
    訴，檢察官既已選擇提起公訴，自無所謂檢察官未及審酌裁
    量權之問題，原審判決認檢察官未審酌行使緩起訴處分之裁
    量權，實有判決違背法令之違誤等語。
三、毒品危害防制條例第23條第2項業於109年1月15日修正公布
    ，並於同年7月15日施行。修正後第23條第2項規定為：「觀
    察、勒戒或強制戒治執行完畢釋放後，三年內再犯第十條之
    罪者，檢察官或少年法院（地方法院少年法庭）應依法追訴
    或裁定交付審理」，係將修正前之「5年」後再犯，改為「3
    年」後再犯。又依109年7月15日施行之毒品危害防制條例第
    35條之1第1款及第2款前段規定：「108年12月17日修正之條
    文施行前犯第10條之罪之案件，於修正施行後，偵查中之案
    件，由檢察官依修正後規定處理；審判中之案件，由法院或
    少年法院（地方法院少年法庭）依修正後規定處理」，是犯
    同條例第10條第1項之施用第一級毒品罪者，不論行為係在
    修正前或修正後，法院審判中之案件均應依新法規定處理。
四、經查：
　㈠本案被告經起訴於108年8月18日晚間8時許，在桃園市○○區○○
    ○街00巷0號居處，施用第一級毒品海洛因之犯行，原經臺灣
    桃園地方檢察署檢察官以108年度毒偵字第4792號為緩起訴
    處分確定，嗣因被告於緩起訴期間未依指定接受心理治療逾
    3次，經撤銷緩起訴處分後予以起訴等情，有臺灣桃園地方
    檢察署檢察官108年度毒偵字第4792號為緩起訴處分書、110
    年度撤緩毒偵字第36號全卷可稽。
　㈡被告前因施用毒品案件，經臺灣花蓮地方法院107年度毒聲字
    第105號裁定送觀察、勒戒後，認無繼續施用毒品之傾向，
    於108年1月31日執行完畢釋放，由臺灣花蓮地方檢察署檢察
    官以107年度毒偵字第915號為不起訴處分確定等情，有本院
    被告前案紀錄表可按。而被告於本案經起訴施用第一級毒品
    之時間為108年8月18日晚間8時許，為前次觀察、勒戒執行
    完畢釋放後三年內再犯，依毒品危害防制條例第23條第2項
    規定，應依法追訴。
　㈢按被告所犯為死刑、無期徒刑或最輕本刑3年以上有期徒刑以
    外之罪，檢察官參酌刑法第57條所列事項及公共利益之維護
    ，認以緩起訴為適當者，得定1年以上3年以下之緩起訴期間
    為緩起訴處分，其期間自緩起訴處分確定之日起算，刑事訴
    訟法第253條之1第1項定有明文。又按檢察官適用刑事訴訟
    法第253條之1第1項及第253條之2對被告為緩起訴處分時，
    應「參酌刑法第57條所列事項及公共利益之維護」，並「認
    以緩起訴為適當」者，始得為之，可認檢察官應以向法院起
    訴為原則，於例外符合上揭緩起訴處分之要件時，始得另為
    附條件之緩起訴處分。檢察官是否適用前開規定對被告為緩
    起訴處分，自得本於前開規定之立法目的，妥為斟酌、裁量
    後決定。而其裁量之結果，如認適於對被告為緩起訴處分者
    ，固須於緩起訴處分中說明其判斷之依據，惟其如認應向法
    院起訴者，此時因係適用原則而非例外，自無需贅予交代不
    適於為緩起訴處分之理由。對上述所指檢察官之職權行使，
    並非法院所得介入審酌，法院原則上應尊重檢察官職權行使
    之裁量結果，僅就檢察官之判斷有違背法令、事實認定有誤
    或其他裁量重大明顯瑕疵等事項，予以有限之低密度審查。
　㈣本案檢察官於偵查後斟酌個案情節及卷內事證，未對被告再
    次為戒癮治療之緩起訴處分，而係選擇向原審法院提起公訴
    ，此乃檢察官裁量權之適法行使，法院自應予以尊重，且查
    無檢察官聲請有何違背法令、認定事實有誤或其他重大明顯
    瑕疵之處。原審未審酌上情，僅以「起訴書並未詳述何以憑
    認被告實已不備社區處遇適格性之具體理由，甚係隻字未提
    ，稽此顯見檢察官係援引修正前毒品危害防制條例第24條第
    2 項所定應依法追訴之規定，未及依修正後同條項之規範意
    旨而為合義務性之裁量即逕予起訴明甚，則揆之前揭規定及
    說明，本件檢察官之起訴已因法律修正致欠缺訴追條件，是
    已陷起訴程序違背規定之境無疑」等語為由，逕認檢察官起
    訴之程序違背規定，諭知公訴不受理判決，非無研求之餘地
    。
五、原判決撤銷發回原審之說明：
　㈠按第二審法院認為上訴有理由，或上訴雖無理由，而原判不
    當或違法者，應將原審判決經上訴之部分撤銷，就該案件自
    為判決。但因原審判決知管轄錯誤、免訴、不受理係不當而
    撤銷之者，得以判決將該案件發回原審法院，刑事訴訟法第
    369條第1項但書定有明文。又對於原審法院管轄錯誤、免訴
    或不受理之判決上訴時，而第二審法院認其為無理由而駁回
    上訴，或認為有理由而發回該案件之判決，得不經言詞辯論
    為之，刑事訴訟法第372條亦有明定。 
　㈡原審不察，被告本案經起訴施用第一級毒品之犯行，係於前
    次觀察、勒戒執行完畢釋放後，三年內再犯，依毒品危害防
    制條例第23條第2項規定，應依法追訴，原審僅以「起訴書
    並未詳述何以憑認被告實已不備社區處遇適格性之具體理由
    」為由，即認檢察官之起訴程序違背規定而為不受理判決。
    然依現行刑事訴訟法之規定，並無要求檢察官於對得緩起訴
    之罪（死刑、無期徒刑或最輕本刑三年以上有期徒刑以外之
    罪）起訴時，起訴書中須說明為何不予緩起訴處分之理由，
    故原審以此為由諭知不受理，自有違誤。本案被告既經檢察
    官審酌後予以追訴，為兼顧被告之審級利益，自應由本院依
    法撤銷原判決，且不經言詞辯論為之，發回原審法院，由原
    審依本院上述撤銷意旨，另為適法判決。
據上論斷，應依刑事訴訟法第369條第1項但書、第372條，判決
如主文。
本案經檢察官陳建宇偵查起訴，檢察官董諭提起上訴。　　
中　　華　　民　　國　　110 　年　　12　　月　　13　　日
                  刑事第十六庭  審判長法　官 葉騰瑞
                                      法　官 廖紋妤
                                      法　官 王耀興　　
以上正本證明與原本無異。
如不服本判決，應於收受送達後20日內向本院提出上訴書狀，其
未敘述上訴之理由者並得於提起上訴後20日內向本院補提理由書
（均須按他造當事人之人數附繕本）「切勿逕送上級法院」。
                                      書記官 蘇佳賢
中　　華　　民　　國　　110 　年　　12　　月　　13　　日